【裁判字號】    89,訴,1
【裁判日期】    890809
【裁判案由】    回復原狀
【裁判全文】
臺灣高雄地方法院民事判決  八十九年度訴字第一號
    原      告  丁○○
                甲○○
                乙○○
    被      告  丙○○
    訴訟代理人  方春意律師
右當事人間回復原狀事件，本院判決如左：
    主    文
原告之訴駁回。
訴訟費用由原告丁○○負擔二分之一；甲○○、乙○○各負擔四分之一。
    事    實
甲、原告方面：
一、聲明：求為判決（一）被告應將坐落高雄縣燕巢鄉○○段第三七九號土地內如附
    圖所示Ａ部分之地基回填加高至一公尺五十公分及大門裝妥原位回復原狀。（二
    ）如被告拒絕回復原狀者，則應賠償原告僱工回填土方之損害新台幣（下同）五
    十一萬七千元，及自起訴狀繕本送達翌日起至清償日止，按週年利率百分之五計
    算之利息。
二、陳述：
（一）坐落高雄縣燕巢鄉○○段第三七九號土地（下稱系爭土地）為原告與被告等四
      人共有，詎被告未經原告同意，竟在系爭土地僱工挖掘一公尺四十公分深，造
      成地基掏空，房屋岌岌可危，其毀損行為業經本院八十八年易字第四三九號判
      決拘役四十五日，並經上訴駁回確定在案，原告自得依侵權行為之法律關係請
      求被告應將如附圖所示Ａ部分之地基回填加高至一公尺五十公分及房屋大門裝
      妥原位回復原狀。
（二）如被告拒不回復原狀者，應賠償原告擬僱工填土方之損失五十一萬七千元，損
      失之計算方法為(1)僱挖土機每日工資六千五百元，二日計一萬三千元。(2)回填
      土方寬二八公尺、長四八公尺、高一點五公尺，面積約二０一六立方公尺，每
      立方公尺土方須二百五十元，共計五十萬四千元。
（三）原告等人並未與被告達成和解。
三、證據：提出土地登記簿謄本、照片、本院八十八年易字第四三九號刑事判決、估
    價單等為證，並聲請履勘現場及訊問證人陳彷周。
乙、被告方面：
一、聲明：求為判決原告之訴駁回。
二、陳述：
（一）原告主張被告應負回復原狀之義務，乃謂被告未經共有人同意而於共有土地上
      挖掘一公尺四十公分深，並拆除大門。惟被告於整理系爭土地時，原告均知悉
      並同意，僅因被告未能舉證證明，且法院認不符簡易修繕之行為而遭判拘役確
      定。被告係因屋後南二高之興建，以致土方堆積屋後之水溝，泥土流入屋內，
      並祖厝年久失修，常有外人侵入，因此方將破損之門拆除欲改為鐵捲門，並將
      屋前土方挖掘，配合排水系統之施作，而將挖掘之土填補，目前屋前已平坦可
      利用，並有順利排水之系統，只要再將房屋地基下降，即可完整可用，且較先
      前更具價值；查共有有物之簡易修繕及其他保存行為，得由各共有人單獨為之
      ，民法第八二０條第二項定有明文，而所謂保存行為，舉凡以防止共有物之有
      形毀損、滅失及其價格低落或權利喪失等為目的之行為均屬之，最高法院迭有
      判決可稽，被告之行為確符合民法第八二０條第二項規定無誤。如認被告之行
      為已屬改良行為，則依民法第八二０條第三項規定，未經共有人同意，僅不得
      向共有人請求分擔改良費用而已，殊無所謂侵權行為可言。
（二）原告主張被告應負侵權行為賠償責任，惟既稱侵權即係有權利被侵害，按所有
      權之權能乃自由使用、收益、處分，民法第七六五條定有明文。被告並未處分
      所有物，亦未禁止原告為使用及收益系爭房地，則原告所稱侵權究係侵害何權
      利，原告應表明。又原告主張被告於系爭土地挖掘一公尺四十公分，竟請求被
      告應回復原狀回填一公尺五十公分，其依據為何，應說明。
（三）事實上兩造早已達成和解，蓋兩造加上父親崔士瀛五人，早於燕巢鄉調解委員
      會，於秘書沈同順協調下達成和解，僅因當時無調解委員在場，無法製作調解
      書而囑託待通知再前去製作調解書，然由沈同順幫忙找代書辦理被告將房地產
      權過戶之事，顯見雙方已達成不再追究被告整地、修理大門等事情，否則被告
      焉需將房地移轉予原告丁○○；於八十八年三月五日再次調解時，因原告不到
      場而調解不成立。按調解不成立，僅係因調解書無法作成，無法送請法院核定
      ，而無與確定判決之同一效力而已，如雙方意思表示合致，仍不解和解契約之
      成立。兩造既於沈同順之協調下已同意相互之條件，契約已成立，事後未能制
      作調解書，與契約成立並無影響，且至少原告乙○○與甲○○二人已在調解書
      上簽名，渠等與被告間更已書立書面契約。依調解書內容，其真意即在於被告
      讓出房地共有權利及拋棄承租公地之權利，原告即對被告之行為一筆勾銷，撤
      銷告訴，亦包括撤銷刑事毀損及放棄任何民事追償權利。因此於雙方和解契約
      未經有效解除前，原告無權提出本訴。
（四）原告所提估價，主張需僱工回復原狀之費用高達五十萬元，被告否認，蓋被告
      挖掘之土方並未移走，既稱回復原狀，自無令被告再另行購買土方回填之理，
      僅需將填補之處挖出即可，是原告之估價單除挖土機工資較貴外，土方載運以
      每立方米二百五十元計算，亦屬偏高，更何況並不需要載運土方，且土方之計
      算，原告主張為二０一六平方米，事實上以實測面積僅三四八平方公尺，即使
      乘以一點五公尺，亦僅為五二二立方公尺，原告所估顯屬過高。
（五）再依地政機關之複丈結果，被告所整地之位置，幾全部位於三七九之五八號土
      地上，於原共有之土地上者僅五平方公尺而已，是三七九之五八土地所有權非
      原告所有，原告以所有人身分地位請求被告回復原狀，當事人顯非適格。
（六）被告主張因屋側左方之魚池，因原告乙○○將魚池填平且填高，造成二邊地勢
      不均，而影嚮水流，淹沒原有道路，被告加以整地，原告雖否認魚池為其所填
      ，但亦承認南二高工程處的人應要求來撥平，可見被告所言非虛。
（七）被告之整地使土地之利用更加便利，如讓被告繼續施工將房屋修繕完畢，該房
      地將是一非常適宜居住之別墅，惜原告未見及此，惟被告之行為實無可苛責，
      即使填高整地部分，與屋側左方原魚池有一點五公尺落差，土地利用反屬不便
      ，是原告等人提本訴，未能使自己得何等利益，其行為顯屬權利濫用。
三、證據：提出高雄縣燕巢鄉調解委員會調解書、調解不成立證明書、估價單等為證
    ，並聲請訊問證人沈同順、李敏成。
丙、本院依職權調本院八十八年易字第四三九號被告毀棄損壞全卷。並依聲請會同岡
    山地政事務所派員履勘現場。
    理    由
一、本件原告起訴主張遭毀損之土地地號為高雄縣燕巢鄉○○段三七九號土地，惟經
    本院會同岡山地政事務所派員測量結果，系爭遭毀損之土地地號大多屬同段第三
    七九之五八號土地，僅小部分屬系爭土地，雖與原告主張不同，然依現場會同測
    量之岡山地政事務所測量員蘇振發在場證稱系爭房屋（即門牌號七十七號）確實
    建造坐落地號三七九號土地範圍內，惟因以前並無位置圖亦無明確指標測界限，
    現因以南二高為憑藉，所以測量結果使三七九號土地與門牌七十七號房屋為分開
    （即七十七號門牌房屋不再坐落三七九號土地上），可能之前地籍圖不正確，或
    走出或移位所造（參八十九年四月二十五日勘驗筆錄記載）等詞，及兩造就所毀
    損之地點均無爭執之情，認被告所毀損之土地確原為兩造所共有之三七九號土地
    無誤，惟因地籍圖變更或其他因素，以致目前地號變為三七九之五八號土地，因
    此認原告起訴並無當事人不適格之情形，爰先予明。
二、本件原告主張坐落高雄縣燕巢鄉○○段第三七九號土地原為兩造所共有，被告未
    經原告同意，而在土地僱工挖掘一公尺四十公分深，造成地基掏空，房屋岌岌可
    危，原告自得對被告前揭毀損行為依侵權行為損害賠償之法律關係請求被告應將
    如附圖所示Ａ部分之地基回填加高至一公尺五十公分及大門裝妥原位回復原狀；
    如被告拒不回復原狀者，應賠償原告擬僱工填土方之損失五十一萬七千元。被告
    則以其係因系爭土地上屋後南二高之興建，以致土方堆積屋後之水溝，泥土流入
    屋內，因此方將破損之門拆除欲改為鐵捲門，並將屋前土方挖掘，所為屬對共有
    物之簡易修繕及其他保存行為，縱認已屬改良行為，則依民法第八二０條第三項
    規定，未經共有人同意，僅不得向共有人請求分擔改良費用而已，殊無所謂侵權
    行為可言；及兩造已於燕巢鄉調解委員會沈同順秘書協調下達成和解，否則被告
    焉需將房地移轉予原告丁○○；及原告請求之回復原狀費用過高等語，資為抗辯
    。
三、原告主張被告未經同意而挖掘系爭土地深一公尺四十公分及拆除房屋大門等事實
    ，業據提出土地登記簿謄本、照片、本院八十八年易字第四三九號刑事判決、估
    價單等為證，且為被告所不爭執，而被告因前揭毀損行為，經本院八十八年易字
    第四三九號刑事判處被告拘役四十五日（得易科罰金），並經台灣高等法院高雄
    分院以八十八年上易字第七九０號刑事判決駁回上訴確定，亦有本院依職權調閱
    之前開刑事卷證可稽，自堪信為真實；是本件爭執重點厥為(一)被告所為前揭毀損
    行為是否屬保存行為或改良行為、(二)兩造就系爭損害賠償事件是否確已達成和解
    之意思表示、(三)被告就本件是否需負回復原狀責任，又如拒不回復原狀時，是否
    應賠償原告請求回復原狀費用，如得請求時原告主張之回復原狀費用是否合理。
    經查：
  (一)按共有物之保存行為係指以防止共有物之滅失、毀損或其權利喪失、限制等為目
    的，維持其現狀之行為者而言；而共有物之改良行為，係指不變更共有物之性質
    ，而增加其效用或價值之行為者而言；本件被告係將共有土地予以挖掘深達一點
    四公尺及將房屋之門拆除，使房屋之地基全部裸露在外，對土地及房屋之原有形
    態，已發生重大改變，且依被告所為，並不能認為有何增加土地房屋效用或價值
    之行為，被告所為毀損行為，顯非單純之保存行為或改良行良甚明。
  (二)經查證人即燕巢鄉調解委員會秘書沈同順到庭證稱「本件印象中，是原告等人在
    八十七年八月二十五日申請調解，九月三十日第一次調解時，聲請人沒有完全到
    ，改到八十七年十月七日下午二時調解，當天二造及他們的父親均出席，吵了一
    陣後，丙○○說要把父親的土地全部過戶給原告等人，當時我以為這樣子就可以
    解決糾紛，二造亦有此意，但我認這不屬調解範圍，所以當時我找了一位代書來
    幫二造辦理過戶必要手續，當時我還看到被告叫他太太回去拿印鑑．．．」「當
    時因我不知道他們在法院涉訟的案子為何，所以就勸他們親兄弟不要告來告去，
    當時他們也有同意的意思」（八十九年三月十日言詞辯論筆錄），是依證人所言
    ，已堪認兩造確已就解決系爭糾紛達成和解不再互為訴訟之合意，參以被告丙○○確係於八十七年十月十日將系爭燕巢鄉○○段三七九號土地中其應有部分四分
    之一過戶予原告丁○○，亦有土地登記簿謄本可稽，衡情兩造當時已有相關毀棄
    損壞案件繫屬中，感情已有嫌隙，若非原告等人確與之達成不再彼此互為訴訟，
    以解決兩造間所有糾紛之合意，被告有何願將土地所有權過戶予原告之理，是應
    認證人所述係屬真實，則兩造既已接受證人之協調，願就所有糾紛達成解決，並
    不再互為涉訟，自應認兩造於八十七年十月七日時就因系爭土地引起之相關民刑
    事訴訟均已成立和解，且被告亦依和解條件將土地所有權過戶予原告丁○○完畢
    。
  (三)按稱和解者，謂當事人約定，互相讓步，以終止爭執或防止爭執發生之契約；而
    和解有使當事人所拋棄之權利消滅，及使當事人取得和解契約所訂明權利之效力
    ，民法第七百三十六條、第七百三十七條定有明文。而和解契約合法成立，兩造
    當事人即均應受該契約之拘束，縱使一造因而受不利益之結果，亦不得事後翻異
    ，更就和解前之法律關係再行主張，最高法院十九年上字第一九六四號判例可資
    參照。本件兩造既已於八十七年十月七日達成和解，原告自不得再訴請被告回復
    原狀及損害賠償。
四、綜上所述，本件原告之訴為無理由，應予駁回。
五、本件因事證已明，兩造其餘主張舉證及攻擊防禦方法，核與本件判決結果無涉，
    爰不一一贅述。
據上論結：本件原告之訴為無理由，依民事訴訟法第八十五條第一項但書，判決如主
文。
中      華      民      國    八十九    年      八      月      九      日
                              臺灣高雄地方法院民事第六庭
~B法      官  林玉心
右為正本係照原本作成。
如不服本判決，應於送達後廿日內，向本院提出上訴狀並表明上訴理由，如於本
判決宣示後送達前提起上訴者，應於判決送達後十日內補提上訴理由書（須附繕本）。
中      華      民      國    八十九    年      八      月      九      日
~B法院書記官  鄭裕一


司法院資訊處製作；財團法人民間司法改革基金會備份。
